臺灣臺南地方法院民事判決　　　　　　　　99年度國字第16號
原　　　告　陳靚芸
被　　　告　臺南市政府
法定代理人　賴清德
訴訟代理人　黃紹文律師
上列當事人間請求國家賠償事件，經本院於民國100年2月24日言
詞辯論終結，判決如下：
    主  文
原告之訴駁回。
訴訟費用新臺幣貳萬伍仟貳佰陸拾元由原告負擔。
    事實及理由
壹、程序事項：
一、按依國家賠償法請求損害賠償時，應先以書面向賠償義務機
    關請求之；賠償義務機關對於前項請求，應即與請求權人協
    議；賠償義務機關拒絕賠償，或自提出請求之日起逾30日不
    開始協定，或自開始協定之日起逾60日協定不成立時，請求
    權人得提起損害賠償之訴，國家賠償法第10條、第11條第1
    項分別定有明文。經查，原告於民國99年9月6日向被告請求
    國家賠償，經被告於99年9月21日以所行政字第0990036396
    號函拒絕賠償在案，有臺南縣永康市公所函附卷可稽，原告
    提起本件訴訟應屬合法，先予敘明。
二、按法人因合併而消滅者，訴訟程序在因合併而設立或合併後
    存續之法人，承受其訴訟以前當然停止；第168條至第172條
    及前條所定之承受訴訟人，於得為承受時，應即為承受之聲
    明。他造當事人，亦得聲明承受訴訟，民事訴訟法第169條
    第1項、第175條分別定有明文。本件被告臺南縣永康市公所
    之法定代理人原為李坤煌，嗣因臺南縣於99年12月25日已與
    臺南市合併升格改制為直轄市「臺南市」，是本件訴訟應由
    合併改制後之臺南市政府承受訴訟，而臺南市政府及其法定
    代理人賴清德已於100年3月1日具狀向本院聲明承受訴訟，
    核與上開規定相符，合先敘明。
貳、實體事項：
一、原告起訴主張：
  (一)按公有公共設施因設置或管理有欠缺，致人民生命、身體或
    財產受損害者，國家應負損害賠償責任；賠償義務機關拒絕
    賠償，請求權人得提起損害賠償之訴，國家賠償法第3條第1
    項、第11條分別定有明文。原告於99年3月26日上午，自臺
    南市○○區○○路2段81號張大慶診所門口之路肩要到機車
    道時，因被告對於該道路管理有欠缺，致該路肩有坑洞未修
    補，使經過該地之原告摔倒，致原告受有腳脛骨骨折，外側
    半月板破裂等傷害。
  (二)依法請求被告給付之項目及金額如下：
  1.醫藥費用：
    原告因上開傷害，經送往高雄市左營區博正醫院醫治，共計
    支出醫藥費100,000元。
  2.交通費用：
    原告因上開傷害，須至醫院復健治療，往返之計程車交通費
    用共計支出60,000元。
  3.看護費用：
    原告於受傷期間僱請特別護士3個月，共計支出160,000元。
  4.營業損失：
    原告原於市場賣售衣服，因上開傷勢計有13個月無法工作，
    以每日4,000元計算，13個月共計短少1,560,000元。
  5.精神慰撫金：
    原告受傷後精神之打擊甚大，爰請求500,000元之賠償
  (三)為此聲明：1.被告應給付原告2,400,000元及自本訴狀副本
    送達予被告翌日起至清償日止，按週年利率百分之5計算之
    利息；2.訴訟費用由被告負擔。
二、被告則以：
  (一)原告受傷後轉診至博正醫院醫治，依當日護理記錄記載，原
    告表示受傷之原因為「中午11時半時騎機車不慎自摔致右膝
    受傷」，顯係原告自己騎機車摔倒所致，均未提及係因道路
    有何缺失而滑倒，顯與原告主張係路肩有坑洞未修補前後有
    所不符。又原告於99年9月6日請求國家賠償協議時雖主張「
    臺南縣永康市○○路○段89號前路面公共設施有疏失欠缺，
    鐵條上留有凸角與坑洞不平導致機車到此滑倒」，惟此與本
    件主張之事實似亦有不符，則原告因機車滑倒致其受傷究竟
    是否與被告所設置或管理之公共設施有關聯，原告應負舉證
    之責任，被告否認有此因果關係事實之存在。另原告主張因
    受傷所支出之費用及因此造成損失，均係其片面之陳述，亦
    均未提出任何證明，其所主張請求賠償之金額顯不可採。
  (二)依警員謝振明之證稱，其係於事故後至醫院，依原告之陳述
    製作道路交通事故現場圖，其上現場處理摘要係依原告之陳
    述為記載。而依摘要記載，原告係稱伊自騎樓地西向東作起
    駛後自摔肇事；就診之護理紀錄記載，則係騎機車不慎自摔
    ，可見原告係「騎機車行走人行道」、「不慎」自摔，此自
    係屬原告個人駕駛之疏失行為所致，而非外部設施瑕疵所造
    成。又依營建署及公共工程委員會新設道路設計標準圖，有
    設置人行道路面之斷面，柏油路面與人行道落差為15公分，
    而本件道路之設計，如有機車騎士要停放機車至騎樓，應由
    人行道所設斜坡處出入，且依道路交通管理處罰條例第45條
    第6款規定觀之，汽車駕駛人駕車行駛人行道係屬違規之駕
    駛行為，應處以罰鍰，是原告顯係違反上開規定，逕自在人
    行道上騎乘機車，因不慎自摔，自不可歸責於被告。
  (三)原告主張人行道上有鐵條，伊自鐵條處騎下小坡道到路肩時
    就滑倒，惟該鐵條並非公所設置之設施，疑係店面住戶自行
    設置，本非供車輛行駛，況由照片顯示人行道上之鐵條並無
    明顯之突起，小斜坡反可減低原來人行道與路面之落差，反
    而有利於車輪通過，應不致於造成機車之摔倒，是原告違規
    行駛在先，且未能證明其受傷有可歸責被告之事由，其提起
    本件之訴自無理由。
  (四)為此聲明：1.原告之訴駁回；2.訴訟費用由原告負擔。
三、兩造不爭執事項：原告於99年3月26日，自臺南市○○區○
    ○路2段81號張大慶診所前騎樓，騎乘機車往道路即永大路
    方向行駛，於經過紅磚人行道時，發生摔倒情事，受有右脛
    骨平台骨折及外側半月板破裂等傷害。
四、兩造爭執事項：被告是否應依國家賠償法第3條第1項之規定
    負國家賠償責任？
五、得心證之理由：
  (一)按公有公共設施因設置或管理有欠缺，致人民生命、身體或
    財產受損害者，國家應負損害賠償責任，國家賠償法第3條
    第1項固定有明文。惟所謂公共設施之設置有欠缺，係指公
    共設施建造之初，即存有瑕疵而言；管理有欠缺者，係指公
    共設施建造後未妥善保管，怠為修護致該物發生瑕疵而言。
    又人民依上開規定請求國家賠償時，尚須人民之生命、身體
    或財產所受之損害，與公有公共設施之設置或管理之欠缺，
    具有相當因果關係，始足當之。亦即在公有公共設施因設置
    或管理有欠缺之情況下，依客觀之觀察，通常會發生損害者
    ，即為有因果關係，如必不生該等損害或通常亦不生該等損
    害者，則不具有因果關係（最高法院95年度台上字第923號
    判決意旨參照）。復按民事訴訟如係由原告主張權利者，應
    先由原告負舉證之責，若原告先不能舉證，以證實自己主張
    之事實為真實，則被告就其抗辯事實即令不能舉證，或其所
    舉證據尚有疵累，亦應駁回原告之請求（最高法院17年上字
    第917號判例意旨參照）。
  (二)原告主張其於99年3月26日自臺南市○○區○○路2段81號張
    大慶診所門口之路肩要到機車道時，因被告對於該道路管理
    有欠缺，致該路肩有坑洞未修補，使經過該地之原告摔倒，
    致原告受有傷害云云。惟按機器腳踏車行駛之車道，應依標
    誌或標線之規定行駛；無標誌或標線者，依下列規定行駛：
    一在未劃分快慢車道之道路，應在最外側二車道行駛；單行
    道應在最左、右側車道行駛。二在已劃分快慢車道之道路，
    雙向道路應在最外側快車道及慢車道行駛；單行道道路應在
    慢車道及與慢車道相鄰之快車道行駛。三變換車道時，應讓
    直行車先行，並注意安全距離。四由同向二車道進入一車道
    ，應讓直行車道之車輛先行，無直行車道者，外車道之車輛
    應讓內車道之車輛先行。但在交通壅塞時，內、外側車道車
    輛應互為禮讓，逐車交互輪流行駛，並保持安全距離及間隔
    。五除起駛、準備停車或臨時停車外，不得駛出路面邊線。
    六不得在人行道行駛，道路交通安全規則第99條第1項定有
    明文，上開診所與臺南縣永康市○○路○段道路間為一人行
    道，此有原告提出照片2幀及臺南縣警察局永康分局99 年11
    月10日南縣永警五字第0990023875號函檢附道路交通事故現
    場圖為證（見本院卷第63、43頁），是依上開規定觀之，人
    行道既禁止行駛，原告即應以牽行機車方式通過人行道，原
    告猶違規行駛於人行道上；況原告主張人行道上之鐵條，高
    度並非甚高於路面，依通常情形並不當然會導致機車無法正
    常牽移，均難認其受傷與該路段管理有欠缺間有因果關係。
  (三)雖原告另主張：「…我就把機車牽到紅磚道上，我牽到鐵條
    邊才啟動機車，我不知道那裡有鐵條，這時才摔倒」，惟原
    告係自騎樓騎乘機車往道路方向行駛，此為兩造所不爭執之
    事實，且依臺南縣警察局永康分局99年11月10日南縣永警五
    字第0990023875號函檢附道路交通事故現場圖、調查筆錄之
    記載：「（請你將車禍發生經過詳述？）於99年3月26日11
    時55分左右我駕駛363－DWZ號普通重機車，沿永康市○○路
    ○段81號張大慶診所前騎樓地由西向東行駛出路面…」；證
    人即警員謝振明證稱：「（被告訴訟代理人：事故現場圖關
    於現場處理摘要的部分，是否依據機車騎士的陳述為記載？
    ）是的」（本院卷第69頁），是原告嗣後主張其係以牽行方
    式通過人行道，即真實，應可認定。此外，原告復未再舉證
    證明被告就系爭道路公共設施因設置或管理有所欠缺，是原
    告主張係因被告之公有公共設施因設置或管理有欠缺，致其
    受有傷害，被告對原告應負損害賠償責任，自屬無據。
六、綜上所述，原告就其主張均未能舉證以實其說，即無法證明
    其受傷係因被告之公有公共設施因設置或管理有欠缺所致，
    其依國家賠償法第3條第1項規定，請求被告賠償2,400,000
    元，為無理由，應予駁回。
七、本件事證已臻明確，兩造其餘攻擊、防禦及舉證，經審酌後
    核與本院心證形成與判決結果均無影響，爰不另一一論述，
    附此敘明。
八、本件訴訟費用為25,260元（即第一審裁判費24,760元及證人
    旅費500元），應由敗訴之原告負擔，爰確定如主文第2項所
    示。
九、據上論結，本件原告之訴為無理由，依民事訴訟法第87條第
    1項、第78條判決如主文。
中    華    民    國   100    年    3     月    10    日
                        民事第二庭    法  官  黃莉莉
以上正本證明與原本無異。
如對本判決上訴，須於判決送達後20日內向本院提出上訴狀。如
委任律師提起上訴者，應一併繳納上訴審裁判費。
中    華    民    國   100    年    3     月    11    日
                                      書記官  王慧萍